臺灣高等法院刑事判決　　　　　　　 100年度上訴字第1588號
上　訴　人　臺灣士林地方法院檢察署檢察官
上　訴　人
即　被　告　邵一君
選任辯護人　李永然律師
　　　　　　陳淑芬律師
　　　　　　蘇飛健律師
上列上訴人等因傷害致死案件，不服臺灣士林地方法院99年度訴
字第274號，中華民國100年4月13日第一審判決（起訴案號：臺
灣士林地方法院檢察署99年度偵字第6578號），提起上訴，本院
判決如下：
    主  文
原判決撤銷。
邵一君犯傷害致人於死罪，處有期徒刑貳年，緩刑伍年，緩刑期
間付保護管束。
    事  實
一、邵一君於民國99年3月30日16時許，駕駛車號7326-FQ號自用
    小客貨車在臺北市○○區○○街170巷7弄住處附近巷弄尋覓
    停車位，嗣見前方有一空位，驅車擬插入停車時，因疏於注
    意，車輪不慎輾壓站立該處、引導女兒于蕎榛停入該車位之
    于信關（19年12月19日出生）右足，致于信關受有足挫傷之
    傷害，于信關憤而自車窗外出拳毆打坐在車內之邵一君，邵
    一君因而受有臉部紅腫2x0.4公分之傷害（邵一君所涉過失
    傷害、于信關所涉傷害部分均未據起訴），邵一君隨即駕車
    離開現場另覓停車位，于蕎榛則將車輛停妥，並與于信關、
    鄰居張秋花等人於該處巷口聊天。詎邵一君隨後步行返回上
    址時，于信關因氣憤難平，又衝上前毆打邵一君，邵一君多
    方閃避未果，屢遭攻擊後，基於防衛其身體之意思，而舉手
    格擋並揮擊于信關頭部，主觀上雖無致于信關於死之故意，
    然其為思慮成熟之成年人，當知頭部為人體極為脆弱之部分
    ，在客觀上亦能預見以手揮擊高齡79歲之年長者頭部，可能
    發生致人於死之結果，且其為排除于信關之侵害，只需舉手
    攔阻于信關手部，並無需以揮手打擊于信關頭臉部位之方式
    為之，疏未審慎考量，竟未預見此死亡結果，超越防衛行為
    之必要程度，基於傷害之犯意，以左拳擊中于信關右額頭，
    致于信關受有右側顱骨骨折合併顱內出血之傷害，嗣邵一君
    於拉扯中跌倒，于信關隨後亦因不明原因身體後仰倒地，後
    腦並撞擊地面，適臺北市政府警察局南港分局同德派出所員
    警朱炳睿於當日16時36分許行經該處，見狀上前處理，並電
    請救護車到場協助，隨即將于信關送往臺北市立聯合醫院忠
    孝院區急診救治，當日于信關除經診斷受有舌頭破皮0.8x1.
    0公分、頭部紅腫6x5公分、右臀疼痛、足挫傷等傷害外，另
    因頭部外傷疑顱骨骨折住院治療，惟因腦部電腦斷層掃描顯
    示無明顯顱內出血，且住院第二天狀況穩定，而於99年3月3
    1日出院。嗣于信關於99年4月12日深夜感到頭部劇烈疼痛，
    由臺北市政府消防局救護人員以救護車於99年4月13日0時26
    分許再度送往臺北市立聯合醫院忠孝院區急診處急救，經診
    斷為硬腦膜下出血並轉往臺北市立聯合醫院仁愛院區救治，
    而遭判定為「右側顱骨骨折合併顱內出血、急性硬腦膜下腔
    出血」，雖經開刀救治，延至99年5月4日6時13分，仍因右
    側慢性硬膜下出血及心肌梗塞，致中樞神經性及心臟性休克
    死亡。
二、案經于信關之女于蕎榛訴由臺北市政府警察局南港分局報告
    臺灣士林地方法院檢察署檢察官偵查起訴。
    理  由
壹、證據能力部分：
    本案所據以認定上訴人即被告邵一君犯罪事實之供述證據及
    非供述證據，被告暨其辯護人均同意作為證據（本院卷第15
    1頁），本院審酌屬被告以外之人於審判外之言詞或書面陳
    述部分，認為各該證據作成時並無違法及證明力明顯過低之
    瑕疵等不適當情況，故就上揭證據認為均有證據能力。
貳、實體方面：
一、訊據被告固坦承於前開時地與被害人于信關發生爭執及衝突
    乙情不諱，惟矢口否認有何傷害致死犯行，辯稱：伊自認為
    並未以車輪壓到被害人于信關的腳趾，但被害人就憤而攻擊
    伊，嗣後面臨被害人之攻擊，伊僅有正當防衛之行為，又被
    害人係自行跌倒成傷，其死亡結果與伊行為應無直接因果關
    係，兼之被害人因未依醫囑留院觀察，復有心肌梗塞舊疾，
    始不幸死亡，伊對於被害人之死亡結果並無預見之可能性云
    云。惟查：
  (一)被告於99年3月30日16時許，駕駛車號7326-FQ號自用小客貨
    車行經臺北市○○區○○街170巷7弄住處附近巷弄尋覓停車
    位，驅車擬插入路旁空位停車時，與站立該處、引導女兒即
    告訴人于蕎榛停車之被害人發生衝突，被害人出拳毆打被告
    臉部，致被告受有臉部紅腫2x0.4公分之傷害後，被告駕車
    離去，于蕎榛則將車輛停妥，並與被害人、鄰居張秋花等人
    在該處巷口聊天等情，業分據證人于蕎榛、張秋花到庭證述
    屬實，核與被告此部分供述情節相符，並有卷附車籍查詢結
    果、現場監視器光碟、翻拍畫面、現場照片、原審99年11月
    16日勘驗筆錄、被告之臺北市立聯合醫院忠孝院區99 年4月
    21日忠傷字第87號驗傷診斷書可資為憑，是此部分事實，應
    堪認定。又被害人係因被告停車時，不慎以車輪輾過其右足
    ，致其受有足挫傷之傷害，因而氣憤毆打被告乙情，雖為被
    告所否認，然被害人事後在員警朱炳睿面前不斷指責被告不
    應駕車壓到他的腳，有證人朱炳睿提供之密錄器現場錄影光
    碟及原審100年2月22日勘驗筆錄在卷可佐，證人于蕎榛於原
    審證稱：被害人的腳趾頭也有一點點受傷，但是伊不記得是
    哪一隻腳。被害人當天住院的時候有說還好他鞋子穿得比較
    大，不然整隻腳都被車輪壓過去了，伊有拿起伊父親當天穿
    的鞋子看，上面確實有輪胎壓過的痕跡等情（原審卷第175
    頁），且與臺北市立聯合醫院99年10月19日北市醫忠字第09
    931195000號函附被害人急診病歷影本內「臺北市政府消防
    局救護紀錄表」上之補述欄載明被害人右足疼痛，及「住院
    通知單」上記載被害人受有「足挫傷」之傷害等情相符（原
    審卷第20頁、43頁），堪信被害人係因右足遭被告不慎駕車
    輾過成傷，憤而毆打被告，並心生不滿，繼而引發後續衝突
    甚明。
  (二)次查，被告返回巷口時，被害人衝上前毆打並攻擊被告，被
    告先抬起左手抵擋，繼之以衣服阻擋未果，遂高舉左手後，
    以左拳揮向被害人，並擊中被害人右額頭，出拳時，被告左
    肩背的黑色背包飛起來等情，有現場監視錄影光碟、翻拍照
    片、原審99年11月16日勘驗筆錄在卷可證，被告亦自承當天
    發生爭執過程中，伊是用兩隻手往前揮，過程中有碰觸死者
    的身體，就是他的頭部，當時他朝著伊動手，伊只好出手還
    擊，兩隻都有出手，應該也是打他的臉，在伊打他的同時，
    他也有打伊等情（原審卷第54頁），與證人于蕎榛證稱：那
    天去醫院，有作Ｘ光檢查，還有斷層掃描，被害人有說他的
    頭很痛，後來掃描報告出來，他的頭有腫，在醫院時，護士
    幫他冰敷頭部的右上部等情（原審卷第175頁），足見被告
    確實出手擊中被害人右額頭無訛。又被害人因遭被告此拳擊
    中，受有右側顱骨骨折合併顱內出血之傷害，亦有臺北市立
    聯合醫院忠孝院區99年4月14日診字第618號診斷證明書、臺
    北市立聯合醫院仁愛院區99年5月3日診字第0020503號診斷
    證明書、5月4日診字第2516號診斷證明書（分見99年度相字
    第299號卷第17頁、第15頁、第32頁）在卷可佐，則被告一
    度空言辯稱並未擊中被害人右額頭云云，即無可採。
  (三)至被告辯稱伊係遭受被害人之攻擊，始以上揭行為正當防衛
    乙節，按刑法第23條所規定之正當防衛，係以對於現在不法
    之侵害，而出於防衛自己或他人權利之行為為要件，所稱不
    法之侵害，只須客觀上有違法之行為，即可以自力排除其侵
    害而行使防衛權，且不以侵害之大小與行為之輕重而有所變
    更，縱使防衛行為逾必要程度，亦僅屬防衛過當問題，尚不
    能認非防衛行為。又該條規定正當防衛，不罰之違法阻卻事
    由，係以行為人對於現在不法之侵害，本乎防衛自己或他人
    之權利意思，在客觀上有時間之急迫性，並實施反擊予以排
    除侵害之必要性，且其因而所受法益之被害，亦符合相當性
    之情形，予以實施防衛行為（反擊）者，始稱相當。倘若行
    為人所實施之反擊，就實施之時間以言，雖符合急迫性之條
    件，然於客觀上若不具備實施反擊之必要性，或實施之方法
    （或手段），有失權益均衡之相當性，又該當某一犯罪構成
    要件者，即該當防衛過剩行為，構成阻卻責任之事由，而為
    行為阻卻責任應予審認之範疇，仍具備行為之違法可罰性，
    自亦應法課予應負之刑責，此與正當防衛之阻卻違法，不具
    違法可罰性者，究有不同，不容混為一談。且正當防衛權之
    作用，在排除現在不法之侵害。而侵害之是否為現在，應以
    其侵害之是否尚在繼續中，可否即時排除為準，與犯罪之是
    否既遂不盡相同，亦與犯罪狀態之繼續有別，其犯罪行為雖
    已完畢，惟其侵害狀態尚在繼續中而被害人仍有受侵害之危
    險，可以即時排除者，仍不失為現在之侵害（最高法院87年
    臺上字第3720號刑事判決意旨、84年臺上字第3449號刑事判
    決意旨及83年臺上字第5579號刑事判決意旨參照）。本案既
    係被害人先上前毆打被告，被告多方閃避未果，屢遭攻擊後
    ，基於防衛其身體之意思，而舉手格擋並揮擊于信關頭部，
    依現場監視錄影畫面以觀（原審卷第98至103頁），被告屢
    次以手部格擋被害人攻擊後，以左手揮拳擊中被害人，被害
    人遭擊中後，手部猶與被告拉扯，嗣以右手抓向被告左胸、
    左手抓向被告右臉部，難以認定被害人對被告之侵害已然結
    束而無疑，被告辯稱當時認為被害人對伊之侵害行為尚在繼
    續，始為反擊乙節，即非毫無可採。然被告應知揮拳打擊被
    害人頭、臉部，極易造成被害人受傷，且被告果為排除被害
    人之侵害，只需舉手攔阻被害人手部，並無需以揮拳打擊被
    害人頭臉部位之方式為之，是被告揮拳之行為縱使符合急迫
    性之條件，然於客觀上尚不具備實施反擊之必要性，且其實
    施之方法亦有失權益均衡之相當性，已超越防衛行為之必要
    程度，揆諸前述最高法院之見解，顯屬防衛過當，仍不得據
    以阻卻違法，亦堪認定。
  (四)再查，被害人遭被告出拳擊中後，雙方發生拉扯，被告於現
    場監視錄影光碟畫面顯示時間為「03:18」時，先是側身往
    右方地面傾倒，隨即自畫面左下方消失，僅得見其腳部橫陳
    於巷口地面，斯時被害人猶持站立姿勢，而畫面顯示時間為
    「03:22」時，于蕎榛回頭向在旁觀望之張秋花比出「來」
    的手勢，張秋花遂牽起幼女趨向前方，並於畫面顯示時間為
    「03:27」時低頭作勢扶起某人狀，是觀諸前開現場監視錄
    影畫面，並未見任何外力介入導致被害人倒地之情，有上開
    現場監視錄影光碟、翻拍照片、原審99年11月16日勘驗筆錄
    在卷可參。另證人朱炳睿於99年3月30日到現場之後，便開
    始以密錄器進行現場蒐證，業據證人朱炳睿於原審100年1月
    17日審理時證述明確，而觀諸該密錄器現場錄影光碟畫面可
    知，自員警朱炳睿目擊被害人倒地上前處理迄救護車協助被
    害人就醫之期間，被害人、于蕎榛均未曾向員警朱炳睿主張
    被害人係遭被告毆傷倒地，而集中焦點在爭執被告駕車壓傷
    被害人足部乙節，嗣現場於16時42分53秒出現救護車鳴笛聲
    後，被告於16時42分55秒向員警朱炳睿表示：「他自己摔倒
    的」等語，斯時被害人站在被告身旁，聽聞該話語後，迥異
    於先前大聲指責被告壓過其足部之激動言詞及態度，並未反
    駁或糾正被告，而係在一旁沉默收起身分證，之後再回頭看
    救護車，並回答員警朱炳睿之問話等情，有證人朱炳睿庭呈
    之密錄器現場錄影光碟及翻拍照片、原審100年2月22日勘驗
    筆錄等附卷可資為憑，則證人朱炳睿於原審證稱：伊記得去
    扶起被害人時，被害人父女當時是說被打而倒地等情，容係
    記憶失真所致，而不足採信。又被害人嗣雖向救護人員自述
    因被打之後向後倒地，並經記載於臺北市政府消防局救護紀
    錄表補述欄及住院護理評估紀錄內，惟此部分記載亦核與卷
    內所示事證不符，是起訴書據之起訴稱被害人因遭被告出拳
    毆打而倒地，容有誤會，應予更正。又員警朱炳睿於99年3
    月30日到場處理並呼叫救護車將被害人送往臺北市立聯合醫
    院忠孝院區急診後，被害人除經診斷受有舌頭破皮0.8x1.0
    公分、頭部紅腫6x5公分、右臀疼痛、足挫傷等傷害外，另
    因頭部外傷疑顱骨骨折住院治療，腦部電腦斷層掃描顯示無
    明顯顱內出血，住院第二天狀況穩定，於99年3月31日出院
    ，出院前經告知需觀察意識變化3至6個月，若有異狀，應立
    即就醫，而被害人亦依醫師指示，於指定之99年4月6日回診
    ，有臺北市政府警察局南港分局員警工作記錄簿、臺北市立
    聯合醫院忠孝院區病歷卷所附急診病歷、急診護理紀錄、住
    院通知單、護理人員手寫出院衛教、「神經外科－門診處方
    明細」、診斷證明書等資料可證。嗣被害人於99年4月12日
    深夜，因頭部劇烈疼痛，由臺北市政府消防局救護人員以救
    護車於99年4月13日0時26分許送往臺北市立聯合醫院忠孝院
    區急診處急救，經診斷為硬腦膜下出血而轉往臺北市立聯合
    醫院仁愛院區救治，並判定為「右側顱骨骨折合併顱內出血
    、急性硬腦膜下腔出血」，雖曾開刀救治，延至99年5月4日
    6時13分，仍因傷重不治死亡，嗣由法務部法醫研究所之顧
    問醫師饒宇東解剖後，認被害人係因右側慢性硬膜下出血及
    心肌梗塞，致中樞神經性及心臟性休克死亡等情，有臺北市
    立聯合醫院99年10月19日北市醫忠字第09931195000號函及
    所附病歷影本、臺北市立聯合醫院忠孝院區病歷卷、臺北市
    立聯合醫院仁愛院區病歷卷、臺北市立聯合醫院仁愛院區99
    年5月3日診字第0020503號診斷證明書、該院5月4日診字第
    2516號診斷證明書、臺灣士林地方法院檢察署相驗屍體證明
    書及檢驗報告書、法務部法醫研究所（99）醫鑑字第099110
    1617號鑑定報告書、（99）醫剖字第0991101507號解剖報告
    書、相驗及解剖照片等在卷足憑，是此部分事實，亦堪認定
    。
  (五)本案被告固出手毆打被害人成傷，且被害人嗣亦傷重致死，
    有如前述，惟被告於出拳毆打被害人右額頭當時，客觀上能
    否預見被害人死亡之結果，以及被告行為與被害人死亡結果
    間，有無相當因果關係，茲說明如下：
  1.按刑事法上之加重結果犯，以行為人對於加重結果之發生客
    觀上有預見之可能，能預見而不預見者為要件。刑法第277
    條第2 項前段之傷害致人於死罪，係對於犯普通傷害罪致發
    生死亡結果所規定之加重結果犯，依同法第17條規定，以行
    為人能預見其死亡結果之發生而不預見為要件，而此所謂能
    預見自亦又指客觀情形而言，與加害人本身主觀上有無預見
    之情形不同。倘加害人主觀上已有預見，而結果之發生又不
    違背其本意時，則屬刑法第13條第2 項所規定間接故意之範
    疇，無復論以加重結果犯之餘地，最高法院著有90年度台上
    字第6092號判決意旨可參。本案被告於案發當時已年滿58歲
    ，且有相當社會經歷，對於被害人係高齡長者，骨骼顯較一
    般人脆弱，遑論人體頭部乃人之生命要害，更加不堪一擊，
    客觀上當能預見若伊用力出拳揮擊被害人頭部此人體重要部
    位，不無可能造成被害人嚴重傷勢而發生死亡結果之可能；
    被告毆擊被害人後，見被害人仍持續行動，並未有加以追殺
    ，以求斃命之後續行為，並未顯示有殺人犯意，且於警員在
    場處理時，僅在旁陳述與被害人爭執狀況，顯示其急於主張
    自身權益受損情節，足認其行為時因遭被害人攻擊，一時氣
    憤，致其出手不知輕重，而令其主觀上疏未預見被害人死亡
    之結果，是被告所為自應成立傷害致死之加重結果犯。
  2.所謂相當因果關係，係指依經驗法則，綜合行為當時所存在
    之一切事實，為客觀之事後審查，認為在一般情形下，有此
    環境、有此行為之同一條件，均可發生同一之結果者，則該
    條件即為發生結果之相當條件，行為與結果即有相當之因果
    關係。反之，若在一般情形下，有此同一條件存在，而依客
    觀之審查，認為不必皆發生此結果者，則該條件與結果不相
    當，不過為偶然之事實而已，其行為與結果間即無相當因果
    關係；又被害人於受上訴人踢打之後，縱未及時就醫，或因
    過度行走而加速傷勢之惡化，惟因非屬其他獨立之因素，介
    入於上訴人傷害之原因行為與被害人因而死亡之結果間，自
    無因果關係中斷之可言；另醫院之醫療行為介入時，是否中
    斷因果關係，亦應視其情形而定，倘被害人所受傷害，原不
    足引起死亡之結果，嗣因醫療錯誤為死亡之獨立原因時（例
    如使用不潔之藥械致發生細菌感染等），其因果關係中斷；
    倘被害人係因被告之傷害行為引發疾病，嗣因該疾病致死，
    縱醫師有消極之醫療延誤，而未及治癒，此乃醫師是否應另
    負過失責任問題，與被告之行為無影響，其傷害行為與死亡
    結果仍有因果關係（最高法院76年台上字第192 號判例要旨
    、最高法院85年度台上字第6152號、91年度台上字第6127號
    判決要旨可資參照）。經查：
  (1)被告雖辯稱被害人係因自行跌倒、撞擊後腦成傷，與伊無涉
    云云。然鑑定證人即負責本案解剖及鑑定工作之饒宇東證稱
    ：被害人當時因為還沒有明顯顱內出血所以才會返家沒有繼
    續治療，但是後來血腫慢慢變大，硬膜下血腫有急性及慢性
    兩種，當時血流的很慢影像照不出來，但其實還是有在流血
    ，後來變成肉芽組織，經過三個禮拜以上壓迫上腦部症狀才
    出來，骨裂可能也有關係，但是一開始觀察不出來。本案右
    額頂部骨裂之傷勢或後腦撞擊地面之傷害，均可能造成硬膜
    下出血，且無從排除右額頂部骨裂之傷勢係揮拳造成之可能
    等情（原審卷第140、141頁）；另卷附上開法務部法醫研究
    所（99）醫鑑字第0991101617號鑑定報告書亦載明：「四案
    情概述：影像檢查疑右額頂部骨裂但尚無明顯顱內出血」、
    「五解剖研判經過(二)外傷證據：右額顳區一條弧形陳舊手術
    痕，長20公分，有一個頭蓋骨缺損部分（11乘7公分，已於
    解剖後填回）。整個硬腦膜下方覆有一層褐色的血塊，混有
    止血棉」、「六鑑定研判經過(一)主要解剖所見：外傷性慢性
    硬膜下出血，腦水腫，慢性心肌梗塞....(二)顯微鏡觀察結果
    ：『腦髓：硬膜下出血含肉芽組織、血鐵素、止血棉、新出
    血、鈣化、開始膠原纖維化，估計時間發生至死約一個月』
    、『心臟：前中隔壁較大塊陳舊（慢性及亞急性）心肌梗塞
    ，左冠狀動脈前降支幾乎完全閉塞』」、「七死亡經過研判
    ：(二)硬膜下血腫估計一個月左右，符合3月30日爭吵倒地撞
    到後頭部的時間。(三)心肌梗塞有數月以上時間的慢性病變及
    2至3星期的亞急性病變，符合死者原先即有陳舊心肌梗塞及
    4月14日（術後第二天）心肌酵素上升之情況。(四)電腦斷層
    掃描（4月12日）發現硬膜下出血引起腦線位移及繼發性腦
    幹出血。(五)積極打通冠狀動脈的措施會加強顱內出血，故只
    能做較保守的支持療法。(六)研判死亡原因：甲、中樞神經性
    及心臟性休克。乙、硬膜下血腫及心肌梗塞。丙、爭吵倒地
    碰到頭部及冠狀動脈粥狀硬化」等情無訛。綜合上情以觀，
    足見被害人係遭被告毆打右額頭，致右側顱骨骨折而出血，
    惟初始因無明顯顱內出血症狀，而未能及時診斷出硬膜下血
    腫，嗣或因右側顱骨骨折出血累積達一定程度，或因右側顱
    骨骨折同時伴有後腦撞擊地面所受傷害，以致出血壓迫上腦
    部，使被害人劇烈疼痛，始得以正確診斷出右側顱骨骨折合
    併顱內出血、急性硬腦膜下腔出血等傷害，則縱令被害人跌
    倒在地、後腦撞擊地面所受之傷勢與被告無涉，惟其確係因
    遭被告毆打右額頭，致右側顱骨骨折合併顱內出血，進而引
    發急性硬腦膜下腔出血等傷害致死，洵堪認定。至於前揭鑑
    定報告書所載「(二)硬膜下血腫估計一個月左右，符合3月30
    日爭吵倒地撞到後頭部的時間」、「(六)研判死亡原因：丙、
    爭吵倒地碰到頭部及冠狀動脈粥狀硬化」部分，係因鑑定人
    饒宇東於鑑定時尚無從得知被害人曾遭被告出拳擊中右額頭
    ，以致於鑑定報告書內將被害人所受傷害統稱係爭吵倒地撞
    到頭部，而未指明被告毆打被害人右額頭成傷，惟經鑑定證
    人身分到庭接受交互詰問，並就上情詳加證述後，可知被害
    人遭被告毆傷所致右側顱骨骨折出血，亦為被害人硬膜下血
    腫、出血之成因，已如前述，是此部分之認定自以鑑定證人
    饒宇東到庭證述之內容為可採，至法務部法醫研究所100年8
    月2日法醫理字第1000003913號函所載：鑑定結果是表示本
    案因揮拳倒地造成撞擊致死之可能性較揮拳本身之傷害方式
    高；骨裂較可能是倒地引起；倒地比揮拳本身更可能是硬膜
    下出血之原因等節（本院卷第114至115頁），並未排除被告
    揮拳行為為造成被害人硬膜下出血之原因，僅係就情況可能
    性之探究，尚無從推翻前揭認定，附此指明。
  (2)被告另辯稱被害人係因未依醫囑留院觀察，復有心肌梗塞舊
    疾，始不幸死亡，其死亡結果與伊並無關聯云云。然針對被
    害人未持續留院觀察乙情，鑑定證人饒宇東證稱：那是因為
    當時可能是檢查的時候硬膜下出血影像看出來還不是很嚴重
    ，死者不願意留院觀察，很多病例都是回去之後，經過幾週
    才頭痛診斷出來，開始的時候大約是30日的時候，出血也不
    多，症狀比較沒有，伊認為有沒有留院觀察於結果並無太大
    影響等情（見本院卷第139頁），而醫師於99年3月31日並未
    拒絕被害人出院之要求，嗣被害人確實依照醫囑按時於99年
    4月6日回診，回診時醫師亦未發現異狀或要求被害人住院，
    有前揭卷附病歷資料可證，足見被害人已依醫囑行事，惟礙
    於出血情況並不明顯，以致未能及時診斷救治，是被告此節
    所辯，即屬無據，無可憑採。又被害人因有心肌梗塞舊疾，
    若顱內出血同時服用心肌梗塞所需之抗凝血藥物，極可能造
    成顱內出血惡化之情形，故臺北市立聯合醫院仁愛院區病歷
    表上關於99年4月15日之記載為：「顱內出血以致心臟用
    藥無法持續服用，可能間接引起這次AMI（即急性心肌梗塞
    ）這次AMI之確切治療（heparin or PTCA）無法施予....
    目前AMI只能使用NTG，但仍有惡化之虞，一旦AMI惡化，
    仍有生命危險」等情，除有上開病歷資料在卷可證，並經鑑
    定證人饒宇東到庭證述無訛，惟被害人心肌梗塞之宿疾縱不
    利於醫師救治被害人所受硬膜下出血之傷害，然本案並非因
    被害人心肌梗塞之疾病介入而獨立導致被害人死亡之結果，
    毋寧係硬膜下出血之傷害，使被害人無法按正常程序用藥並
    控制心肌梗塞之病情，是被告之傷害行為與被害人死亡結果
    間，顯具有相當之因果關係，則被告自應負擔傷害致死罪責
    甚明。
  (六)綜據前述，被告前揭所辯，無從建立合理懷疑而推翻前揭積
    極證據，要係卸責之詞，均無可採。本案事證明確，被告傷
    害致死之犯行堪予認定，自應依法論科。
二、按刑法第277條第2項傷害致人於死罪，係因犯罪致發生一定
    結果而為加重其刑之規定，屬加重結果犯，以行為人主觀上
    基於傷害他人之故意而為加害行為，且在客觀上原能預見該
    行為所生之死亡結果，惟未預見者，始得適用。本件被告客
    觀上能預見其傷害行為有導致被害人死亡結果之可能，惟未
    預見，竟基於傷害故意，揮拳重擊被害人右額頭成傷，致使
    被害人死亡，核被告所為，係犯刑法第277條第2項前段之傷
    害人之身體因而致人於死罪。按「對於現在不法之侵害，而
    出於防衛自己或他人權利之行為，不罰。但防衛行為過當者
    ，得減輕或免除其刑。」刑法第23條定有明文，被告主觀上
    雖係出於自我防衛之意為本案行為，但因其防衛行為過當，
    已如前述，並衡酌其過當程度，依前開刑法第23條但書防衛
    過當之規定，減輕其刑。另按刑法第277條第2項前段之傷害
    致死罪之法定本刑為「無期徒刑，或7年以上有期徒刑」之
    重罪，然行為人基於傷害人身體之犯意，而為傷害人身體之
    行為，因而致生死亡之加重結果之情形，其原因動機不一，
    手段互異，犯罪情節亦未必盡同，然其行為所應受刑罰之苛
    責程度自屬有異，法律科處此類犯罪，所設之法定最低本刑
    卻同為「無期徒刑，或7年以上有期徒刑」，不可謂不重。
    於此情形，倘依其情狀處以相當之有期徒刑，即足以懲儆，
    並可達防衛社會之目的者，自非不可依客觀之犯行與主觀之
    惡性二者加以考量其情狀，是否有可憫恕之處，適用刑法第
    59條之規定酌量減輕其刑，期使個案裁判之量刑，能斟酌至
    當，以符合比例原則。查被告因遭被害人屢次出手毆打，一
    時反應過大，揮拳擊中被害人右額頭，致被害人受有右側顱
    骨骨折合併顱內出血、急性硬腦膜下腔出血等傷害致死，造
    成嚴重後果，惟此事故係肇因於區區停車糾紛，被害人於毆
    打被告臉部成傷後，猶未罷手，待被告再次行經該處時，主
    動上前攻擊被告所引起，被告僅因一時思慮未周，始有傷害
    犯行，而被害人死亡之結果顯係出於偶然，衡其犯罪之情狀
    ，確屬情輕法重，客觀上足以引起一般人之同情，縱宣告法
    定最低度之刑猶嫌過重，爰依刑法第59條之規定，遞予減輕
    其刑。至辯護人固為被告主張，依刑法第62條規定減輕其刑
    云云，然按刑法第62條所謂自首，係指犯人在其犯罪未發覺
    前，向該管公務員承認犯罪，而接受裁判而言。且刑法第62
    條之自首，以對於未發覺之罪投案而受裁判為要件，至其方
    式雖不限於自行投案，即託人代理自首或向非偵查機關請其
    轉送，亦無不可，但須有向該管司法機關自承犯罪而受裁判
    之事實，始生效力（最高法院50年度台上字第65號判例要旨
    可參）。經查被告於證人朱炳睿到場處理時，出言爭執未以
    車輪輾壓被害人右足，並主張遭被害人毆傷，惟對於自身出
    拳毆打被害人右額頭乙節，隻字未提，有原審100年2月22日
    勘驗筆錄、卷附密錄器現場錄影光碟附卷可佐，嗣因告訴人
    提出告訴，始為警循線查獲被告，通知其到案，是以本案未
    見被告於案發之後、犯罪未發覺前，有何向偵查犯罪職務之
    公務員坦承犯行接受裁判之舉。依諸上開說明，被告所為顯
    與刑法第62條自首要件有間，則被告之辯護人請求依刑法第
    62條規定減輕其刑，於法尚屬無據，附此指明。
三、原審調查詳盡，論述明確，而為被告有罪之判決，固屬的見
    。惟原審未及審酌被告與被害人家屬於上訴後達成和解（本
    院卷第112頁至113頁，臺灣士林地方法院調解筆錄），顯示
    被告犯後尚見補過之意，就犯後態度之量刑審酌事由，即有
    變更；又原審認定被告出拳毆打被害人時，並非於混亂中誤
    傷被害人，而係高舉左手臂後，出拳直接擊中被害人右額頭
    ，力道之大，甚且導致被告左肩上之背包飛起來，有前揭現
    場監視錄影光碟、翻拍照片附卷可佐，是被告並非持續採取
    防衛行為，而係出拳攻擊被害人之右額頭加以反擊，因認自
    兩人互毆時起，已無從分別何方係屬不法之侵害，即非該當
    刑法第23條規定正當防衛之要件，未就被告辯稱係防衛過當
    乙節予以論駁，仍稍有瑕疵。從而，檢察官提起上訴，認為
    被告未與被害人家屬達成和解，未顯示犯後悔意，即不應援
    引刑法第59條規定減輕其刑等情，並無理由；被告提起上訴
    認為應有防衛過當之減輕事由，尚有理由。原判決既有上開
    未盡之處，仍應由本院予以撤銷改判。爰審酌被告與被害人
    原不相識，僅因雙方均圖一時便捷，爭奪路邊停車位而生爭
    執，進而發生肢體衝突，被告經被害人先予攻擊，於閃躲未
    果後，未思及可能導致被害人因此死亡之結果，竟採取過激
    之防衛手段，下手過重而犯此重罪，造成被害人家屬難以撫
    平之傷痛，對社會治安危害非輕，應予非難，兼衡被告並無
    前科，有本院被告前案紀錄表在卷可參，未見不良素行記錄
    ，初始並未主動攻擊被害人，係屢遭被害人出手進逼並加攻
    擊後，始臨時起意為本案犯行，犯罪時所受刺激非輕，動機
    之惡性非重，嗣後與被害人家屬以新台幣280萬元達成和解
    ，經被害人家屬表示願原諒被告等情（本院卷第205頁），
    顯示補過之意，及其智識程度、身體、生活狀況等一切情狀
    ，量處如主文所示之刑，以示警懲。末查，被告前未曾受有
    期徒刑以上刑之宣告，且已與被害人家屬和解，而被害人家
    屬亦表示原諒被告，已如前述，被告經此次科刑教訓後，當
    知警惕，應無再犯之虞，認為對被告所宣告之刑，以暫不執
    行為適用，爰併予宣告緩刑5年，以勵來茲，而啟自新，並
    諭知於緩刑期內付保護管束，俾能由觀護人予以適當督促其
    保有正確之法律觀念，以期符合緩刑之目的。
據上論斷，應依刑事訴訟法第369條第1項前段、第364條、第299
條第1項前段，刑法第277條第2項前段、第23條但書、第59條、
第74條第1項第1款、第93條第1項規定，判決如主文。
本案經檢察官劉異海到庭執行職務。
中    華    民    國   100    年    12    月    22    日
                  刑事第八庭審判長法  官  林恆吉
                                  法  官  劉嶽承
                                  法  官  王偉光
以上正本證明與原本無異。
如不服本判決，應於收受送達後10日內向本院提出上訴書狀，其
未敘述上訴之理由者並得於提起上訴後10日內向本院補提理由書
（均須按他造當事人之人數附繕本）「切勿逕送上級法院」。
                                  書記官  陳盈璇
中    華    民    國   100    年    12    月    26    日
附錄：本案論罪科刑法條全文
中華民國刑法第277條
（普通傷害罪）
傷害人之身體或健康者，處 3 年以下有期徒刑、拘役或 1 千元
以下罰金。
犯前項之罪因而致人於死者，處無期徒刑或 7 年以上有期徒刑
；致重傷者，處 3 年以上 10 年以下有期徒刑。